臺灣士林地方法院刑事判決
110年度金訴字第389號
公  訴  人  臺灣士林地方檢察署檢察官
被      告  陳睿霆




上列被告因詐欺等案件，經檢察官提起公訴（110年度少連偵字
第2號），本院依簡式審判程序審理後，判決如下：
    主  文
甲○○犯三人以上共同冒用政府機關及公務員名義詐欺取財罪，處
有期徒刑壹年。未扣案犯罪所得新臺幣伍仟元沒收，於全部或一
部不能沒收或不宜執行沒收時，追徵其價額。
    事  實
一、甲○○（微信暱稱「阿申」）於民國109年9月間加入乙○○（微
    信暱稱「傻子」，業經本院判處罪刑確定）及微信暱稱「徐
    祥慶」等不明成年人所組成之詐欺集團（下稱本案詐欺集團
    ），而與本案詐欺集團成員共同意圖為自己不法所有，基於
    3人以上冒用政府機關及公務員名義詐欺取財、以不正方法
    由自動付款設備取財與洗錢之犯意聯絡，由本案詐欺集團不
    詳成員於109年9月4日起，假冒戶政事務所人員、偵查隊隊
    長、主任檢察官等政府機關公務員名義，接續撥打電話向丙○○佯稱：遭人冒名申請戶籍謄本及銀行貸款，因未還款已遭
    通緝，需要凍結交付財產保管云云，致使丙○○陷於錯誤，於
    109年9月14日12時許，將其申辦郵局帳號00000000000000號
    帳戶（下稱本案帳戶）之提款卡、現金新臺幣（下同）47萬
    2000元及首飾一批等財物，依指示放置在新北市○○區○○○路0
    00巷0弄0號前之機車腳踏墊上，由甲○○依「徐祥慶」指示，
    於同日13時16分許，抵達上址拿取前開財物得手後，即於同
    日14時21分許，前往臺北市○○區○○路0段000號古亭郵局，擅
    自將本案帳戶提款卡插入自動櫃員機輸入密碼進行操作，以
    此不正方法使該自動櫃員機誤認甲○○為有正當權利持卡領款
    者，進而詐領取得本案帳戶內之合計15萬元款項得手後，另
    將本案帳戶提款卡交予乙○○，由乙○○接續於如附表所示時間
    、地點，擅自將本案帳戶提款卡插入自動櫃員機輸入密碼進
    行操作，進而再詐領取得如附表所示之款項（合計30萬元）
    得逞。嗣甲○○、乙○○遂依指示將扣除個人報酬之現金餘款及
    本案提款卡等贓物交予其他詐欺集團不詳成員，而以此方式
    掩飾、隱匿渠等詐得財物之去向及所在。迨丙○○發覺受騙報
    警處理，經警調閱相關監視器錄影畫面循線追查，始悉上情
    。
二、案經丙○○訴由新北市政府警察局汐止分局報請臺灣士林地方
    檢察署檢察官偵查後提起公訴。
    理  由
一、本案被告甲○○所犯均係死刑、無期徒刑、最輕本刑為3年以
    上有期徒刑以外之罪，其於準備程序中就被訴事實為有罪之
    陳述，經本院告知簡式審判程序之旨，並聽取公訴人及被告
    之意見後，經合議庭裁定由受命法官獨任進行簡式審判程序
    審理，合先敘明。
二、上開犯罪事實，業據被告甲○○於警詢、檢察官訊問及本院審
    理時均坦承不諱，核與證人即告訴人丙○○、證人即共犯乙○○
    於警詢時所為之證述相合，並有監視器錄影畫面翻拍照片45
    張（見臺灣士林地方檢察署110年度少連偵字第2號卷第199
    至206頁、第209至225頁）及中華郵政股份有限公司110年11
    月17日儲字第1100923073號函附客戶歷史交易清單1 份（見
    本院卷第95至101頁）在卷可憑，足以佐證被告自白與事實
    相符，堪以採信。綜上所述，本案事證明確，被告犯行洵堪
    認定，應依法論科。
三、論罪科刑：
（一）按刑法第339條之2第1項之以不正方法由自動付款設備取
      得他人之物罪，其所謂「不正方法」係泛指一切不正當之
      方法而言，例如以強暴、脅迫、詐欺、竊盜或侵占等方式
      取得他人之提款卡及密碼，再冒充本人由自動提款設備取
      得他人之物等，均屬之。另按洗錢防制法之立法目的係在
      於防範及制止因特定犯罪所得之不法財物或財產上利益，
      藉由洗錢行為（例如經由各種金融機構或其他移轉占有途
      徑），使其形式上轉換成為合法來源，以掩飾或切斷其財
      物、利益與犯罪之關聯性，而藉以逃避追訴、處罰。是所
      謂洗錢行為應就犯罪全部過程加以觀察，倘行為人主觀上
      具有掩飾或隱匿其特定犯罪所得或變得之財物或財產上利
      益，與該特定犯罪之關聯性，使其來源形式上合法化，或
      使他人逃避刑事追訴、處罰之犯罪意思，客觀上有掩飾或
      隱匿特定犯罪所得之財物或財產上利益之具體作為者，即
      屬相當。查本案詐欺集團對告訴人丙○○所為刑法第339條
      之4第1項之加重詐欺取財罪，已屬洗錢防制法第3條第1款
      所規定之特定犯罪；而本案詐欺集團詐得本案帳戶之提款
      卡後，由被告甲○○、共犯乙○○接續擅自持該提款卡前往自
      動櫃員機詐領衍生贓款後，扣除自身報酬即併同本案帳戶
      提款卡及其他詐得財物一併交付其他詐欺集團成員取得，
      渠等分工目的顯係為製造斷點俾掩飾、隱匿整體犯行所得
      ，使檢警無從查得告訴人遭騙財物之去向及所在，已該當
      洗錢防制法第2條第2款所定之洗錢行為，自應論以同法第
      14條第1項之一般洗錢罪。
（二）又共同正犯之成立，祇須具有犯意之聯絡，行為之分擔，
      既不問犯罪動機起於何人，亦不必每一階段犯行，均經參
      與為必要；共同正犯之意思聯絡，原不以數人間直接發生
      者為限，即有間接之聯絡者，亦包括在內；且其表示之方
      法，不以明示通謀為必要，即相互間有默示之合致，亦無
      不可。再共同實施犯罪行為之人，在合同意思範圍以內，
      各自分擔犯罪行為之一部，相互利用他人之行為，以達其
      犯罪之目的者，即應對於全部所發生之結果，共同負責，
      故共同正犯間非僅就其自己實施之行為負其責任，並在犯
      意聯絡之範圍內，對於其他共同正犯所實施之行為，亦應
      共同負責。是核被告所為，係犯刑法第339條之4第1項第1
      款、第2款之3人以上共同冒用政府機關及公務員名義詐欺
      取財罪、同法第339條之2第1項之以不正方法由自動付款
      設備取財罪及洗錢防制法第14條第1項之一般洗錢罪。被
      告與乙○○、微信暱稱「徐祥慶」等本案詐欺集團成員就前
      開各犯行，彼此間有犯意聯絡及行為分擔，皆應論以共同
      正犯。又被告與乙○○於密接時間內以不正方法操作自動櫃
      員機提領取得本案帳戶內款項，乃基於單一犯意所為，應
      屬接續犯而僅論以一罪。
（三）查被告乃係以一行為同時違犯前開3人以上共同冒用政府
      機關及公務員名義詐欺取財、以不正方法由自動付款設備
      取財及一般洗錢三罪，屬想像競合犯，依刑法第55條規定
      ，應從一重之3人以上共同冒用政府機關及公務員名義詐
      欺取財罪處斷。而想像競合犯係一行為觸犯數罪名，行為
      人犯罪行為侵害數法益皆成立犯罪，僅因法律規定從一重
      處斷科刑，而成為科刑一罪而已，自應對行為人所犯各罪
      均予適度評價，始能對法益之侵害為正當之維護。因此法
      院於決定想像競合犯之處斷刑時，雖以其中最重罪名之法
      定刑作為裁量之準據，惟具體形成宣告刑時，亦應將輕罪
      之刑罰合併評價。基此，除非輕罪中最輕本刑有較重於重
      罪之最輕本刑，而應適用刑法第55條但書規定重罪科刑之
      封鎖作用，須以輕罪之最輕本刑形成處斷刑之情形以外，
      則輕罪之減輕其刑事由若未形成處斷刑之外部性界限，自
      得將之移入刑法第57條之科刑審酌事項內，列為是否酌量
      從輕量刑之考量因子。查被告於本院審理時，已自白其所
      為之一般洗錢犯行，是就其所犯一般洗錢罪部分，本應依
      洗錢防制法第16條第2項之規定減輕其刑，但因想像競合
      犯之關係而從一重之3人以上共同冒用政府機關及公務員
      名義詐欺取財罪處斷，上開輕罪之減刑事由未形成處斷刑
      之外部性界限，按上說明，此部分即僅應於依刑法第57條
      之規定量刑時，審酌作為被告量刑之有利因子。
（四）爰審酌被告與本案詐欺集團成員共同詐取告訴人所有之財
      物及洗錢，造成告訴人受有重大財產損失，並危害社會治
      安，兼衡被告犯罪動機、目的、手段、分工參與程度及所
      獲利益，暨其目前尚未成年，而於犯後已知自白坦認含一
      般洗錢在內之全部犯行，且與告訴人達成民事和解而尚待
      履行，有本院110年度附民字第751號和解筆錄在卷可佐，
      另被告自陳：學歷為國中畢業，入監前從事零工，家中經
      濟狀況勉持，需幫忙負擔家中開銷等一切情狀，量處如主
      文所示之刑，以資懲儆。
四、沒收：
（一）按犯罪所得，屬於犯罪行為人者，沒收之；前開沒收，於
      全部或一部不能沒收或不宜執行沒收時，追徵其價額，刑
      法第38條之1第1項前段、第3項定有明文。查被告甲○○所
      獲取之本案報酬5000元並未扣案，亦尚未返還予告訴人丙○○，是此部分款項既屬其個人因犯罪而取得對價給付之財
      產利益，自應依刑法第38條之1第1項前段、第3項規定宣
      告沒收，並於如全部或一部不能沒收或不宜執行沒收時，
      追徵其價額。
（二）又2人以上共同犯罪，關於犯罪所得之沒收、追繳或追徵
      ，倘個別成員並無犯罪所得，且與其他成員對於所得亦無
      事實上之共同處分權時，同無「利得」可資剝奪，特別在
      集團性或重大經濟、貪污犯罪，不法利得龐大，一概採取
      絕對連帶沒收、追繳或追徵，對未受利得之共同正犯顯失
      公平。所謂各人「所分得」，應指各人「對犯罪所得有事
      實上之處分權限」，法院應視具體個案之實際情形而為認
      定：倘若共同正犯各成員內部間，對於不法利得分配明確
      時，固應依各人實際分配所得沒收；然若共同正犯成員對
      不法所得並無處分權限，其他成員亦無事實上之共同處分
      權限者，自不予諭知沒收。次按洗錢防制法第18條規定「
      犯第14條之罪，其所移轉、變更、掩飾、隱匿、收受、取
      得、持有、使用之財物或財產上利益，沒收之；犯第15條
      之罪，其所收受、持有、使用之財物或財產上利益，亦同
      。以集團性或常習性方式犯第14條或第15條之罪，有事實
      足以證明行為人所得支配之前項規定以外之財物或財產上
      利益，係取自其他違法行為所得者，沒收之。對於外國政
      府、機構或國際組織依第21條所簽訂之條約或協定或基於
      互惠原則，請求我國協助執行扣押或沒收之案件，如所涉
      之犯罪行為符合第3條所列之罪，不以在我國偵查或審判
      中者為限。」關於犯罪行為人犯洗錢防制法第14條之罪，
      其所掩飾之財物本身僅為洗錢之標的，難認係供洗錢所用
      之物，故洗錢行為之標的除非屬於前置犯罪之不法所得，
      而得於前置犯罪中予以沒收者外，既非本案洗錢犯罪之工
      具及產物，亦非洗錢犯罪所得，尤非違禁物，尚無從依刑
      法沒收規定予以宣告沒收，自應依上開第18條第1項前段
      規定予以宣告沒收。此規定係採義務沒收主義，祇要合於
      前述規定，法院即應為相關沒收之諭知，然該洗錢行為之
      標的是否限於行為人者始得宣告沒收，法無明文，是倘法
      條並未規定「不問屬於犯罪行為人與否均沒收」時，自仍
      以屬於被告所有者為限，始應予沒收。查依本案卷內證據
      資料顯示，被告除前開所獲報酬金額外，已將其餘詐得財
      物交予其他共犯，是被告就其餘詐得財物即洗錢標的部分
      既無其個人仍得支配處分者，揆諸前揭說明，即無從就此
      部分款項予以宣告沒收。
（三）至警方於109年11月25日固扣得被告所有之IPhone se手機
      1支（含SIM卡）、褲子1件及鞋子1雙，有搜索扣押筆錄暨
      扣押物品目錄表在卷可稽，惟被告於警詢時起即一致陳明
      ：扣案手機內沒有本案犯案資訊，先前工作機已被本案詐
      欺集團成員收走了等語在案，核其既已坦承本案犯行不諱
      ，衡情應無就此再特意為虛偽陳述之必要，且遍查卷內積
      極證據資料，亦難認被告所言確與事實不符；另扣案褲子
      及鞋子核僅係供被告日常穿著使用，是前開扣案物既與被
      告所為本案犯行無直接關連性，或具有再侵害法益之危險
      性，復非屬違禁物或本院應義務宣告沒收之物，故爰均不
      予諭知沒收。
據上論斷，應依刑事訴訟法第273條之1第1項、第299條第1項前
段，刑法第11條、第28條、第339條之2第1項、第339條之4第1項
第1款、第2款、第55條、第38條之1第1項前段、第3項，洗錢防
制法第14條第1項，刑法施行法第1條之1第1項，判決如主文。
本案經檢察官丁○○偵查起訴，檢察官李清友到庭執行公訴職務。
中　　華　　民　　國　　111 　年　　2 　　月　　23　　日
                  刑事第二庭  法  官  張兆光
以上正本證明與原本無異。
如不服本判決應於收受送達後20日內，向本院提出上訴書狀，並
應敘述具體理由。其未敘述上訴理由者，應於上訴期間屆滿後20
日內向本院補提理由書（均須按他造當事人之人數附繕本）「切
勿逕送上級法院」。
                              書記官  蔡明純
中　　華　　民　　國　　111 　年　　2 　　月　　24　　日
　
附錄本案論罪科刑條文：
刑法第339條之2第1項
意圖為自己或第三人不法之所有，以不正方法由自動付款設備取
得他人之物者，處3年以下有期徒刑、拘役或30萬元以下罰金。

刑法第339條之4第1項
犯第339條詐欺罪而有下列情形之一者，處1年以上7年以下有期
徒刑，得併科100萬元以下罰金：
一、冒用政府機關或公務員名義犯之。
二、三人以上共同犯之。
三、以廣播電視、電子通訊、網際網路或其他媒體等傳播工具，
    對公眾散布而犯之。

洗錢防制法第14條第1項
有第2條各款所列洗錢行為者，處7年以下有期徒刑，併科新臺幣
500萬元以下罰金。
附表：
編號 提領時間 提領地點 提領金額（新臺幣） 1 109年9月15日18時27至30分許 臺北市○○區○○路0段000號東門郵局 6萬元、6萬元、3萬元 2 109年9月16日0時17至18分許 臺北市○○區○○路0段000號統一超商新饒河門市 2萬元、1萬7000元 3 109年9月16日1時25至27分許 臺北市○○區○○路0段000號統一超商松鑽門市 2萬元、2萬元、2萬元 4 109年9月16日2時12至14分許 新北市○○區○○○路00號全家超商三佾門市 2萬元、2萬元、1萬3000元 5 109年9月17日4時26分許 新北市○○區○○○路000巷00弄00號統一超商虹諭門市 0元（提領失敗）